最高法院刑事判決　　　　　　　　　　　　　　　九十一年度台上字第三四三一號
　　上　訴　人　甲○○
右上訴人因強盜案件，不服台灣高等法院台中分院中華民國九十一年四月九日第二審
判決（九十一年度上訴字第二五二號，起訴案號：台灣苗栗地方法院檢察署九十年度
偵字第四○七二號），提起上訴，本院判決如左：
    主  文
原判決撤銷，發回台灣高等法院台中分院。
    理  由
本件原判決認定：上訴人甲○○因平常沒有工作，四處遊蕩，先在其母舅張國泰位於
苗栗縣通霄鎮○○路某處雞寮雜物間內取得水果刀一把（此部分為親屬間竊盜罪，未
據告訴），準備自殺，嗣於民國（下同）九十年八月二十六日十九時許，因為整日未
吃東西，飢餓不已，竟萌歹念，意圖為自己不法之所有，持上開水果刀至苗栗縣苑裡
鎮○○路二七之七號萊爾富超級商店內，見該商店僅有女店員二人，即持一罐飲料至
該店櫃台前，排在最後佯裝準備結帳，伺四周無人之際，即對店員鄭雅茹聲稱其無錢
付帳，隨即步入櫃台內，站在鄭雅茹之右邊，並自其腰際取出預藏之上開水果刀，持
至其胸前，喝令店員鄭雅茹交出錢財，鄭雅茹見其持刀，心生畏懼馬上退至櫃台後面
，甲○○見狀即令鄭雅茹拿錢出來，鄭雅茹見甲○○持刀不敢抗拒，即叫甲○○自行
打開收銀機，惟因甲○○不知操作程序，而未能開啟收銀機，甲○○持刀再次命鄭雅
茹打開收銀機，至使鄭雅茹及同在櫃台內站立在甲○○之後之店員鄭佩珊等二人，均
因恐受加害而不敢抗拒，鄭雅茹遂依其指示開啟收銀機後再行退避，甲○○旋即伸手
至該收銀機內取出新台幣（下同）一千元及五百元券各一張後，逃離現場，適遇到正
要進入上開超商購物之李偉翔。嗣警方據報趕至現場，於同日二十時四十分，在苗栗
縣通霄鎮○○里○○○路水溝旁發現甲○○後予以逮捕，並經甲○○帶同員警起獲上
開作案用之水果刀一把等情，因而撤銷第一審不當之判決，改判論處上訴人強盜罪刑
。固非無見。
第按上訴人持以行劫者，雖係水果刀，但亦足以使被害人之身體、生命有受侵害之危
險，即不得謂非兇器。本件上訴人持水果刀強盜，已具有刑法第三百二十一條第三款
之情形，自有同法第三百三十條之適用，原判決引用同法第三百二十八條第一項論科
，即有未合。次查刑法第六十二條所謂自首，係以對於未發覺之罪投案而受裁判為要
件，如案已發覺則被告縱有投案陳述自己犯罪之事實，亦祇可謂為自白，不能認為自
首，又所謂發覺，固非以有偵查犯罪權之機關或人員確知其人犯罪為必要，而對其發
生嫌疑時即得謂為已發覺，但此項對犯人之嫌疑，仍須有確切之根據得為合理之可疑
者，始足當之，若單純主觀上之懷疑，要不得謂為已發生嫌疑（七十二年台上字第六
四一號判例）。查本件依證人即查獲之警員黃堯鎮證述：「……後來七點半左右返程
從苑裡趕到通霄五南里，到的時候已經是晚上八點，我們發現就攔起來盤查、並用行
動電話問出歹徒之特徵是戴眼鏡、禿頭、穿拖鞋，……在路途中看到被告穿著拖鞋在
路上步行，並與通報的特徵有些類似，發現可疑，於是盤問其身分，……認為很有可
疑，想載他回苑裡給店員指認，如果不是就把他載回通霄，我們請他上車時，有告訴
他要回苑裡分駐所指認，他就上車，並在車上承認了。」、「……依照勤務中心之通
報，有敘明歹徒之特徵係平頭（應係禿頭之誤）、穿拖鞋、戴眼鏡、步行……根據這
些特徵，……就認為被告有嫌疑……」等語，則本件似係在當晚八點鐘從苑裡趕回通
霄時；發現上訴人可疑加以攔檢盤查；再用行動電話問出歹徒之特徵，認為可疑，再
請上訴人上車，說明要帶回苑裡分駐所指認，如果不是再把上訴人載回通霄，上訴人
於上車時，即予承認。則依上述查獲經過，證人黃堯鎮攔路盤檢上訴人時，是否已發
覺上訴人即為本案被告，不無疑問，且刑法自首減刑之規定，旨在使犯罪事實易於發
覺及勵犯人知所悔悟而設。則上訴人在員警請其上車後並未確知為被告時即行承認
犯行，有無自首之適用亦饒有研求之餘地。上訴意旨，指摘原判決不當，非無理由，
應認有撤銷發回更審之原因。
據上論結，應依刑事訴訟法第三百九十七條、第四百零一條，判決如主文。
中      華      民      國    九十一    年      六      月     二十     日
                              最高法院刑事第十一庭
                                  審判長法官  呂  潮  澤
                                        法官  白  文  漳
                                        法官  陳  世  雄
                                        法官  孫  增  同
                                        法官  林  開  任
      右正本證明與原本無異
                                              書  記  官
中      華      民      國    九十一    年      六      月    二十四    日
